【裁判字號】    98,上易,2487
【裁判日期】    990629
【裁判案由】    入出國及移民法等
【裁判全文】
臺灣高等法院刑事判決                98年度上易字第2487號
上  訴  人
即  被  告  丙○○
選任辯護人  陳培仁律師
            賴玉山律師
            洪瑞悅律師
上  訴  人
即  被  告  丁○
選任辯護人  陳明律師
上列上訴人因入出國及移民法等案件，不服臺灣臺北地方法院97
年度易字第881 號，中華民國98年7 月30日第一審判決（起訴案
號：臺灣臺北地方法院檢察署97年度偵字第5311、5405號），提
起上訴，本院判決如下：
    主  文
原判決關於丙○○、丁○部分撤銷。
丙○○共同在港口以其他非法方法，利用船舶運送非運送契約應
載之人至他國，累犯，處有期徒刑拾月。
丁○共同在港口以其他非法方法，利用船舶運送非運送契約應載
之人至他國，累犯，處有期徒刑陸月，如易科罰金，以新臺幣壹
仟元折算壹日。
    事  實
一、丙○○曾因偽造文書案件，經臺灣臺中地方法院83年度訴字
    第434 號刑事判決判處有期徒刑一年二月，經臺灣高等法院
    臺中分院88年度上訴字第1299號判決、最高法院92年度台上
    字第364 號判決駁回上訴確定；又因背信等案件，經臺灣臺
    北地方法院85年度易字第7854號刑事判決判處有期徒刑一年
    ，經本院92年度上易字第171 號刑事判決上訴駁回確定；嗣
    因中華民國九十六年罪犯減刑條例於民國95年7 月4 日公布
    ，於96年7 月16日施行，經本院96年度聲減字第655 號裁定
    前揭二罪分別減為有期徒刑七月、六月，定應執行有期徒刑
    一年，於95年4 月21日入監服刑，96年7 月16日執行完畢出
    監。丁○前因背信案件，經本院91年度上訴字第3711號刑事
    判決判處有期徒刑一年確定，嗣亦因中華民國九十六年罪犯
    減刑條例施行，經本院96年度聲減字第2064號裁定減為有期
    徒刑六 月，於96年8 月28日易科罰金執行完畢。
二、丁○係前中華民國第四至六屆立法委員，亦為新臺北有線電
    視股份有限公司（址設臺北市信義區○○○路○ 段412 號12
    樓之2 ，下稱新臺北有線電視公司）之董事，丙○○前係新
    偕通投資股份有限公司董事長，且係上海市青浦區楊鐵科技
    發展有限公司（下稱楊鐵公司）之實際負責人，甲○○（因
    其自白而查獲全案，經檢察官緩起訴處分確定）係前中興銀
    行（現已被聯邦商業銀行併購）總經理。緣甲○○明知其因
    中興銀行背信案件，經本院於96年4 月26日以93年度金上重
    訴字第3 號刑事判決判處有期徒刑6 年8 月確定在案，並經
    臺灣臺北地方法院檢察署檢察官限制出境、出海，且經檢察
    官傳喚、拘提在案。詎丙○○因其在大陸地區上海市出資經
    營之楊鐵公司因經營不善，積欠下游廠商貨款、員工薪資，
    擬延攬有專業經驗且曾經擔任楊鐵公司經理人之甲○○前往
    上海協助其處理楊鐵公司困境，遂藉甲○○於96年6 月15日
    、7 月9 日、7 月13日至臺北監獄面會之機會，向甲○○暗
    示王某年事已高、不要入監服刑、爭一口氣與其一同前往大
    陸地區投資事業等語，使甲○○動搖是否依期入監服刑之心
    。丙○○嗣於96年7 月16日出監後，繼續勸說甲○○前往上
    海楊鐵公司任職總經理，甲○○終於96年8 、9 月間經丙○○說服，決意採取偷渡方式非法出境，以逃免刑罰執行。丙○○即基於使甲○○非法出境、使之隱避之犯意，於96年8
    月、9 月間，以丙○○本人或其秘書之名義登記，帶甲○○
    投宿嘉義市中信飯店等處，以躲避執行檢察官之通知、拘提
    而使之隱避。又丙○○因受人之託而有贊助丁○選舉之打算
    ，且耳聞丁○在屏東地區之人脈及勢力或可提供甲○○偷渡
    至大陸地區○○道，遂於96年9 月底某日，帶同甲○○前往
    屏東地區，結識屏東民意代表沈文傑、許蘇美玉，再一同前
    往丁○競選辦公室，使甲○○與丁○見面後，丙○○利用與
    丁○單獨談話之機會，提及甲○○擬偷渡至大陸地區之事，
    丁○念及與丙○○有共同友人尤議員且丙○○表示願意贊助
    伊選舉之情形下，雙方互有默契。嗣數日後甲○○續由沈文
    傑、許蘇美玉駕車陪同，前往丁○競選辦公室或丁○下鄉拜
    票之場合，約二、三次，等候丁○進一步指示；最後一次丁○看見甲○○在辦公室出現，便以手指其助理兼私人秘書、
    司機之乙○○（業經原審判處有期徒刑五月確定），以台語
    稱：「你的事情找他找他找他」，丁○、乙○○即加入共同
    使甲○○非法出境、使之隱避之犯意聯絡，隨由乙○○於同
    日與甲○○簡單談話後，旋載甲○○前往姓名不詳之屏東市
    民代表副主席住處，詢問利用屏東當地漁船偷渡出海之可能
    性，但該副主席表示該幾天沒有漁船出海，乙○○遂告知甲○○會再打電話聯繫。嗣乙○○於96年9 月29日撥打電話聯
    繫甲○○，約甲○○於96年9 月30日上午9 時許，在臺北松
    山機場復興航空櫃台前見面。雙方會面後乙○○即拿出丁○
    前任職於新臺北有線電視公司之同事黃丞鏞（經檢察官另為
    不起訴處分）之國民身分證，供甲○○冒用黃丞鏞名義向復
    興航空公司訂購自臺北松山機場飛往澎湖馬公機場、班機號
    碼507 號、上午11時20分起飛、中午12時15分抵達之航班機
    票後，並於同日上午10時50分許，在松山機場一號登機門處
    前，甲○○冒用黃丞鏞身分證交由機場人員查驗登機得逞，
    乙○○、甲○○即於同日中午12時15分許抵達澎湖馬公機場
    ，兩人出機場後換搭計程車前往澎湖馬公市老媽祖廟後方由
    黃丞鏞姊姊黃紫瑜經營之民宿住宿，繼續使甲○○隱避。當
    晚9 時許，乙○○約同黃丞鏞介紹之澎湖友人陳英元與甲○○一同至馬公市之卡拉OK聚會飲酒，乙○○席間向陳英元表
    示希望為甲○○尋找可偷渡至大陸地區之漁船，陳英元基於
    與黃丞鏞交情，乃應允代覓可偷渡出海之漁船，三人並大致
    談妥偷渡出海費用約新臺幣（下同）12萬元，陳英元因而加
    入共同使甲○○非法出境、使之隱避之犯意聯絡（陳英元經
    原審另以98年度簡字第2957號判處有期徒刑4 月）。乙○○
    見陳英元已承諾安排，另因丁○競選事務繁忙，遂於翌日即
    96年10月1 日下午向甲○○取回黃丞鏞之國民身份證後，先
    行搭機返回臺灣。嗣陳英元於96年10月1 日下午，將甲○○
    接至其位於澎湖縣馬公市東衛里15鄰東衛171 之12號住處住
    宿一夜而繼續使之隱避，當晚陳英元又向甲○○表示，依行
    情包船偷渡出海之代價約15萬元左右，但還可殺價。陳英元
    於翌日（2 日）上午8 時許，帶同甲○○前往馬公市漁港，
    問得吳明賢所有之船號CT2-5813號「大和吉號」漁船，同意
    載送甲○○偷渡出海至大陸地區。陳英元遂開車載甲○○、
    吳明賢至吳明賢友人陳晚來位於馬公市某址住處泡茶詳談細
    節，吳明賢出價18萬元，不能殺價，甲○○乃同意於上船前
    先給一半價金9 萬元，至大陸地區後再給尾款價金9 萬元，
    經吳明賢同意，甲○○即於同日上午11時許，當場給付9 萬
    元現金予吳明賢收訖。吳明賢遂與其僱用之漁工即大陸地區
    人民鄭銀德、林永輝，加入共同基於使甲○○非法出境、使
    之隱避之犯意聯絡（吳明賢、鄭銀德、林永輝另經原審98年
    度簡字第2957號分別判處有期徒刑6 月、3 月、2 月）。96
    年10月2 日中午12時10分許，吳明賢、鄭銀德、林永輝利用
    海巡人員用餐時間，值勤人員較少之際，共同駕駛大和吉號
    從馬公市鎖港出發，將甲○○藏匿在漁船下方電氣室內，而
    鄭銀德、林永輝分別站在漁船頭、尾把風，成功矇騙海巡人
    員之檢查得逞，而非法載運甲○○出海，翌日（3 日）凌晨
    零時許，偷渡抵達大陸地區泉州灣沿岸。下船後，鄭銀德將
    甲○○安置在其位於大陸地區福建省崇武鎮西華村北山堆巷
    92號住處住宿一夜而繼續使之隱避。次日（4 日）甲○○依
    吳明賢指示搭乘大陸地區之「白車」（類似臺灣地區以計程
    車方式計費之無牌照私人轎車）至廈門市火車站，甲○○撥
    打電話給在臺灣之丙○○，告知其人已在大陸後，再換搭火
    車至上海市，抵達上海市後，丙○○即指派楊鐵公司司機前
    往上海市火車站接應甲○○至上海市青浦區某飯店內住宿2
    夜，其後依丙○○之安排搬入楊鐵公司位於上海市七寶地區
    之宿舍而繼續使甲○○隱避。甲○○即自96年10月10日起，
    在楊鐵公司任職總經理。嗣因甲○○與楊鐵公司內部台籍職
    員莊俊生不和，莊俊生得知甲○○係自臺灣地區偷渡，乃向
    大陸地區入出境管理所公安人員密報，公安人員據報於96年
    11 月14 日下午3 時許，在楊鐵公司總經理辦公室內，以甲○○之台胞證逾期為由，當場逮捕甲○○，並於97年2 月28
    日上午11時許，自福建省福州市馬尾港，將甲○○遣返至臺
    灣地區連江縣福澳港，再由連江縣南竿機場搭機解送回臺執
    行有期徒刑。嗣經甲○○自白，始查悉上情。
三、案經法務部調查局臺北市調查處及行政院海岸巡防署海岸巡
    防總局北部地區巡防局移請臺灣臺北地方法院檢察署檢察官
    偵查起訴。
    理  由
一、證據能力：
  (一)按被告以外之人於審判外之言詞或書面陳述，除法律有規定
    者外，不得作為證據，刑事訴訟法第159 條第1 項固有明文
    。然依同法第159 條之5 規定：「被告以外之人於審判外之
    陳述，雖不符前4 條之規定，而經當事人於審判程序同意作
    為證據，法院審酌該言詞陳述或書面陳述作成時之情況，認
    為適當者，亦得為證據。當事人、代理人或辯護人於法院調
    查證據時，知有第159 條第1 項不得為證據之情形，而未於
    言詞辯論終結前聲明異議者，視為有前項之同意」，其立法
    旨趣無非係慮及傳聞證據未經當事人之反對詰問予以核實，
    原則上先予排除，惟若當事人已放棄詰問或未聲明異議，基
    於證據資料愈豐富，愈有助於真實發見之理念，且強化言詞
    辯論主義，法院仍可承認該傳聞證據之證據能力。本案除被
    告丙○○、丁○及渠選任辯護人認為證人甲○○之陳述均無
    證據能力，被告丁○及其選任辯護人另認共同被告丙○○所
    述及通聯紀錄分析表無證據能力外，被告二人對於下列其他
    各項證據方法，均未爭執其證據能力，並同意作為證據（見
    原審卷二第9 頁、第75至76頁、本院卷第77頁反面），本院
    審酌證人甲○○之供述證據以外之其餘證據作成時之情況，
    認為並無不適當之情事，認為以之作為本案證據亦屬適當，
    均有證據能力。
二、按被告以外之人於審判外之言詞或書面陳述，除法律有規定
    者外，不得為證據；被告以外之人於偵查中向檢察官所為之
    陳述，除顯有不可信之情況者外，得為證據，刑事訴訟法第
    159 條第1 項、第159 條之1 第2 項分別定有明文。而所謂
    不可信情況之認定，法院應審酌被告以外之人於陳述時之外
    在環境及情況，例如：陳述時之心理狀況、有無受到外力干
    擾等，以為判斷之依據（法院辦理刑事訴訟案件應行注意事
    項89參照）。被告以外之人前於偵查中已具結而為證述，除
    反對該項供述得具有證據能力之一方，已釋明「顯有不可信
    之情況」之理由外，皆得為證據。查證人甲○○於97年3 月
    5 日、3 月6 日、3 月10日受檢察官訊問時，均有具結（見
    97年度他字第217 號卷第130 至140 頁、第136 至140 頁、
    第284 、287 頁）。被告丙○○、丁○及其選任辯護人並未
    釋明證人甲○○之上開證詞有何顯不可信之理由，自有證據
    能力。又按證人之個人意見或推測之詞，除以實際經驗為基
    礎者外，不得作為證據，刑事訴訟法第160 條亦有明文。因
    此，甲○○以證人身分具結作證時，縱有個人意見或推測之
    詞，倘甲○○能提出其客觀實際經驗作為意見、推測之判斷
    基礎，仍非無證據能力。至於被告丁○、丙○○質疑檢察官
    利誘甲○○一節，據甲○○證稱：「（問：我想請問證人，
    我相信證人應該中了檢察官劉承武的計，因為劉承武說如果
    不配合就要辦他的罪，是否如此？）劉承武沒有這麼講，劉
    承武沒有特別怎麼講，他跟我說要講實話，沒有叫我要咬人
    」、「（問：你跟丙○○、丁○有什麼仇怨嗎？）都沒有」
    （見原審卷三第180 頁至反面），是無證據可資證明甲○○
    受檢察官不法利誘或其他非法方法訊問，惡意虛捏、誣陷被
    告丙○○、丁○之陳述。故其向檢察官所為陳述有何顯不可
    信之情況，自難逕予排除其證據能力。
三、按被告以外之人於檢察事務官、司法警察官或司法警察調查
    中所為之陳述，與審判中不符時，其先前之陳述具有較可信
    之特別情況，且為證明犯罪事實存否所必要者，得為證據，
    刑事訴訟法第159 條之2 亦有明文。證人甲○○經行政院海
    岸巡防署北部地區巡防臺北機動查緝隊查緝員於97年2 月29
    日在臺北看守所詢問所為陳述（見97年度他字第217 號卷第
    7 至22頁），與其於原審審判中具結所為陳述內容，大致相
    符，自以證人甲○○於審判中之陳述為本案判決基礎。
四、刑事訴訟法第287 條之2 規定：「法院就被告本人之案件調
    查共同被告時，該共同被告準用有關人證之規定」。故共同
    被告對於其他共同被告之案件而言，為被告以外之第三人，
    本質上屬於證人，為確保被告對證人之詰問權，證人於審判
    中，應依法定程序，到場具結陳述，並接受被告之詰問，其
    陳述始得作為認定被告犯罪事實之判斷依據（最高法院94年
    度臺上字第5941號判例、93年度臺上字第5726號判例參照）
    。又刑事訴訟法第159 條之2 規定：被告以外之人於檢察事
    務官、司法警察官或司法警察調查中所為之陳述，與審判中
    不符時，其先前之陳述具有較可信之特別情況，且為證明犯
    罪事實存否所必要者，得為證據。其所謂「具有較可信之特
    別情況」，係指其陳述係在特別可信為真實之情況下所為者
    而言。係指該被告以外之人於檢察事務官、司法警察官或司
    法警察調查中所為之陳述，與審判中不符，而其先前之陳述
    ，從客觀上之環境或條件等情況加以觀察，有足以取代審判
    中經反對詰問之可信性保證者而言。查被告丁○爭執被告丙○○陳述之證據能力，經原審於98年2 月23日以證人身分詰
    問被告丙○○。查被告丙○○於97年3 月7 日經檢察官訊問
    時，業經具結而為陳述（見97年度他字第217 號卷第225 頁
    ），被告丁○及其辯護人又未釋明此次陳述有何顯不可信之
    情形，是依刑事訴訟法第159 條之1 第2 項規定，被告丙○○此次具結證述之內容，非無證據能力。其次，對照被告丙○○於警詢所為陳述內容，關於甲○○於96年8 、9 月間申
    請延緩執行之原因、與被告丙○○一同投宿中南部飯店之原
    因、丙○○於96年9 月間在丁○競選活動中之角色、甲○○
    偷渡至大陸地區後是否立即由丙○○派人接往上海楊鐵公司
    等節，核與其於原審證述內容不符；衡以被告丙○○先前陳
    述距離案發時間較近，記憶較清晰，尚無機會與其他共同被
    告或證人勾串之可能，亦未因遭檢察官起訴求處重刑而試圖
    卸責、避重就輕之動機，是被告丙○○於警詢所為陳述，應
    有較可信之特別情況，自有證據能力。
五、卷附行動電話門號0000000000號、0000000000號、00000000
    00號之雙向通聯紀錄（97年度偵字第5311號卷第8 至29頁、
    原審卷一第204 至214 頁、第31至34頁、第35至38頁、原審
    卷一第59至198 頁、第217 至292 頁），除0000000000號、
    0000000000號經同案被告乙○○、陳英元確認為渠等持用之
    行動電話門號無誤外（見97年度他字第2117號卷第212 至21
    3 頁、第263 頁），另行動電話門號0000000000號之申登人
    係黃仁鵬，此有和信電訊股份有限公司97年3 月17日和信（
    企營）字第09720300617 號函附卷可稽（見97年度偵字第53
    11號卷第44頁、原審卷一第59、60、62頁），且遍觀卷內證
    據，被告丁○或其他被告以外之人從未陳述此支門號係被告
    丁○所持用。從而，行政院海岸巡防署北部地區巡防臺北機
    動查緝隊所製作關於被告丁○持用0000000000號行動電話門
    號與乙○○、黃丞鏞、丙○○等人之通話明細表（見97年度
    偵字第5311號卷第35至38頁），欠缺客觀證據佐證，自不得
    採為本案判決之證據基礎。
二、被告之辯解：
  (一)被告丙○○部分：
    訊據被告丙○○於本院審理時，始則否認有安排甲○○偷渡
    出境及使之隱避犯行，嗣則坦承坦承自己確實有不對的地方
    ，請求輕判，對原判決所認定事實關於甲○○在大陸的過程
    不清楚，但在臺灣的這些事實是對的，知道錯了，交友不慎
    等語（見本院卷99年6 月1 日審判筆錄第2 、26、29頁）。
    辯護意旨則以：(1)「大陸地區」並非「他國」，被告所為使
    甲○○自臺灣地區偷渡至大陸地區之行為，顯與入出國及移
    民法第53條之構成要件不合，自不能以該罪相繩。(2)按證人
    之個人意見或推測之詞，除以實際經驗為基礎者外，不得作
    為證據，刑事訴訟法第160 條亦有明文。證人甲○○從無偷
    渡出國之實際經驗，甲○○所有個人意見或推測之詞，均不
    得作為證據。(3)96年12月26日修正前入出國及移民法第53條
    第1 項之罪，其犯罪構成要件必須行為人有「在機場、港口
    以交換、交付證件或其他非法方法，利用航至器、船舶或其
    他運輸工具運送非運送契約應載之人至他國者」，其犯罪始
    克成立。查本件並無任何證據直接證明被告有任何上開行為
    ，被告不過答應甲○○偷渡至大陸地區後，前往上海青浦區
    落腳，可任職於被告掌控之楊鐵公司擔任總經理，但此與偷
    渡無關，被告並未參與安排甲○○偷渡事宜，自不能成立該
    罪。(4)本件並無證據證明被告知悉甲○○刑事判決之執行日
    期或是否遭限制出境、通緝，且甲○○自96年7 月上旬起至
    96年9 月下旬偷渡出境之前，其客觀上係一犯罪業經法院判
    決確定後待執行之人，其在等待執行期間，既未經通緝，一
    切活動均屬自由，不受任何拘束，被告縱有安排住宿，也難
    認是使之隱匿之行為。又證人甲○○偷渡出境遭遣返回台後
    ，本身即須面對先前所犯背信罪6 年8 月徒刑之執行，是證
    人甲○○因避免自己受到更重之處罰，為圖邀輕典，於受到
    偵查機關誘導之情形下，冀求卸免自己罪責而對被告丙○○
    為不實之指證，以換取檢察官對其為緩起訴處分，並非無此
    可能。且證人甲○○先後供述有不一之情，所為證言自不足
    採。再觀諸接見錄音勘驗譯文記載，被告一再規勸甲○○面
    對問題、解決問題、笑看監獄人生，並傳授監獄適應之道，
    被告建議甲○○以延緩執行之方式，被告出獄後即能與甲○○有4 至6 個月之相處時間，共同商討合作機會，顯見被告
    並無使甲○○隱避及偷渡出境之意。至被告前往屏東地區與
    丁○會面，不過係乘勘查土地之便，順道拜訪丁○，從未提
    及要丁○幫助甲○○偷渡出境之事。(5)本案並無直接證據足
    以證明甲○○偷渡之事係被告出面引見被告丁○，由被告丁○再指示乙○○所為，因此，本案確無直接證據證明被告安
    排甲○○偷渡乙事。(6)被告係甲○○到達大陸廈門始接到其
    電話，在電話中尚質問為何沒事先講，甲○○則表示想到海
    南島，被告有向甲○○奉勸我都從大陸回來執行，你為何要
    跑，係甲○○打第四通電話，被告基於道義責任始同意甲○○在上海楊鐵公司任職並留以前司機小陳的電話給甲○○，
    請甲○○自行與小陳聯絡，讓小陳到火車站接甲○○，被告
    丙○○絕未委請丁○安排甲○○偷渡出境，被告丙○○對於
    甲○○究如何偷渡出境，事先更毫無所悉。
  (二)被告丁○部分：
    訊據被告丁○雖坦承乙○○為其助理，惟矢口否認有指示乙○○安排甲○○偷渡至大陸地區之事，辯稱：伊與被告丙○○並不熟稔，96年9 月間正值立法委員競選期間，伊行程緊
    湊，被告丙○○來伊服務處一、二次，僅是禮貌性握手或給
    名片，還是會假裝熟絡，這是民意代表的性質，但伊沒跟甲○○單獨見過面也沒寒喧過，伊當時趕著去跑行程，可能說
    有什麼事找助理就往外走，甲○○就解讀為伊指示乙○○協
    助其偷渡；又被告丙○○無論金錢、社會地位都不如伊，不
    可能給伊壓力，且當時媒體把丙○○寫得那麼臭，伊心裡還
    希望丙○○不要來服務處；利用漁船偷渡至大陸在屏東不算
    什麼大事，坐漁船到大陸玩二、三天，在屏東地區是很普遍
    的事等語。辯護意旨則以：(1)本案並無直接證據足以證明甲○○偷渡之事係丙○○出面引見被告丁○，被告丁○再指示
    乙○○所為。此為原審判決所是認。(2)原審判決於缺乏直接
    證據之情形下，以間接證據認定被告丁○之犯行，惟其所憑
    之間接證據，均未達到通常一般之人均不致於有所懷疑，而
    得確信其為真實之程度，其認定事實顯然違背一般之經驗法
    則。(3)退萬步言之，縱被告丁○確曾指示乙○○安排甲○○
    偷渡至大陸（假設語），其行為充其量亦僅成立「教唆犯」
    ，蓋被告丁○完全未參與任何安排甲○○偷渡之犯行，乃原
    審判決竟認定被告丁○與丙○○、乙○○間成立共同正犯，
    其適用法律亦有未當。
三、本院查：
  (一)被告丙○○部分：
  (1)被告丙○○前因另案在監執行，甲○○曾於96年6 月15日、
    7 月9 日、7 月13日三次前往臺灣臺北監獄探視丙○○，丙○○即建議甲○○將戶籍遷往宜蘭，並申請延期執行，且一
    再叮囑「等我出去」、「我們馬上碰面」等，有臺灣臺北監
    獄97年7 月18日北監戒字第0972700160號函檢附接見明細表
    、接見錄音光碟（見原審卷二第45至50頁），並有被告丙○○不爭執真正之錄音譯文在卷可稽（見原審卷三第41、42、
    181 頁）。依上開譯文對話內容，被告丙○○於面會初始即
    詢問甲○○「你確定了你知道嗎？」，甲○○答「我知道，
    我知道」，繼而被告丙○○大發議論誇言其政界、商界諸多
    人脈關係，甚至暗示在司法界亦有相當管道，甲○○提醒：
    「這錄音？」，被告丙○○回答：「這無所謂，這無所謂」
    （見原審卷三第40頁），並繼而提及其在監所亦有辦法（見
    原審卷三第40至41頁），然仍向甲○○說：「我跟你講，關
    沒有那麼好過」、「關到腦神經衰弱」、「人都變掉，變得
    稍微傻傻憨憨」、「而且你6 年8 個月，你要想現在都要6
    成，而且你不符合減刑條例，你至少要關4 年」、「你這樣
    算就好，重新做評估，今天如果換成我是你，我告訴你，我
    一定按照規定你就出去了」、「你等我出去，我今天找你等
    我出去」、「我出去那一天我們馬上碰面，我會約一、二天
    時間」、「我們一定要在夾縫中求生存，再爬起來，越王勾
    踐能東山再起，王總你才幾歲，你要爭這一口氣」、「我出
    去當你的參謀，可能會對你的幫忙很大」、「我跟你講這麼
    多，第一個我珍惜我們兩個的感情，我希望從今天開始你一
    定要接受我的意見。你一樣可以發表你的意見。我們都上年
    齡，能夠奮鬥有幾年？再做有幾年？但是你如果完全沒有企
    圖心了，就不需要了。我只認為人都是要賭一口氣，這就是
    我的看法，這就是我要賭這一口氣的」、「我剛才有講，如
    果你沒有企圖心，就單純來接我，把東西拿給我連線就好，
    有企圖心那我們合作最後一遍」、「為了家庭為了一口氣，
    就這樣這就是我要跟你講的，我們兩個人不應該這種下場…
    …我就等著看你」、「說我出去的那一天或第二天，要二個
    小時到四個小時到隔壁的長榮飯店或哪裡，我們好好聊一下
    ……其他的我寫信有在信裡面了，信收到沒有？」、「沒關
    係，我們心安理得就好」等語（見原審卷三第41、42、43、
    48至49、50頁）。被告丙○○既明知接見過程監獄均有錄音
    ，因之其談話內容未明目張瞻、毫無隱晦的要甲○○逃亡或
    偷渡，乃屬當然，惟衡諸被告丙○○所稱；「關沒有那麼好
    過」、「關到腦神經衰弱」、「人都變掉，變得稍微傻傻憨
    憨」、「你至少要關4 年」、「重新做評估」、「換做我是
    你你就出去了」、「東山再起」、「爭一口氣」、「都上年
    紀了能奮鬥有幾年」、「有企圖心我們就合作最後一遍」、
    「心安理得就好」等語，已足徵被告丙○○希望甲○○不要
    到案執行而能與其一同拼事業；至於拼事業之內容，被告丙○○亦向甲○○表示：「我大概會在臺灣會臺灣大陸這樣跑
    ，我的發揚光大是在大陸，絕對會比我新偕中那時候還10倍
    、20倍到100 倍，然後我也希望我們走最後一次，我在臺灣
    會待到我爸爸80大壽，我就要離開了，我大概永遠就不回來
    臺灣了」、「我是希望重新開始，我們一定要好好合作未來
    這幾年」、「現在大陸的房地產真的非常好，是我做的非常
    好的時期，我應該去大陸就要投入房地產」、「我今天特地
    跟你講這麼多，就是我現在能夠相信你，大陸是一個機會」
    等語（見原審卷三第42至43、46、47頁），即表示希望甲○○與其一起至大陸經營事業，此核與證人甲○○證稱：原先
    我沒有偷渡這種想法，因為我當時準備要入獄，把戶籍遷到
    宜蘭，因為宜蘭沒有重刑犯，人比較少，所以就準備入獄。
    後來這段時間丙○○經常跟我在一起，一直灌輸我一個觀念
    ，認為我年紀大入獄服刑對我以後不一定好，所以說服我不
    要報到，而且他在上海的楊鐵科技發展有限公司做的不好，
    所以希望我過去跟他經營這家公司，擔任總經理，我在8 月
    底9 月初才被說服。丙○○被限制出境，所以希望我過去替
    他經營楊鐵公司等語（見97年度他字第2117號卷第130 、13
    1 、284 頁）相符。可證被告丙○○於甲○○前往監所探視
    時，即已表達希望甲○○不要入監服刑，前往大陸為其經營
    事業之事實，應可認定。
  (2)被告丙○○嗣於96年7 月16日執行完畢出監後，證人甲○○
    證述：「梁出獄，他經常跟我在一起，帶著我往中南部跑，
    所以我就沒住那裡（戶籍址），曾經住嘉義市的中信飯店，
    登記丙○○的名義，還有梁先生公司小姐的名義，小姐名字
    一時想不起來」、「丙○○沒有講那麼具體，他帶我跑很多
    地方找偷渡管道，而且他帶我到丁○的競選辦公室去跑腿，
    而且露了很多次面。我的感覺是找丁○有一條路可以走，這
    條路就是直接到大陸的路，這條路其實就是偷渡的路」等語
    （見同上他字卷第130 頁、第131 頁、第137 頁），而依卷
    附嘉義市中信飯店函附住客明細顯示，被告丙○○曾以其名
    義登記住房期間包括96年8 月22日至8 月24日、96年8 月30
    日至9 月3 日（見同上他字卷第183 頁至187 頁），此與被
    告丙○○自承：「... 甲○○想要住在嘉義時，正好我又因
    報名考試或者是上課而需要住在嘉義中信飯店時，我就有可
    能會在他的拜託下帶他去住嘉義中信飯店... 」、「嘉義有
    跟他一起住宿」、「甲○○來的話都住在秘書或司機的房間
    ，司機或秘書再去找別的房間或是回臺中」等語（見同上他
    字卷第191 頁、原審卷三第3 頁反面），亦坦承確有帶同甲○○住居中信飯店之事，堪認被告丙○○於96年7 月16日出
    獄後，確有帶甲○○前往嘉義地區等地投宿飯店屬實。被告
    丙○○明知甲○○業經法院判刑6 年8 月確定且經檢察官通
    知執行，已據證人甲○○證述在卷（見本院卷99年6 月1 日
    審判筆錄第6 頁），卻仍向甲○○表示希望一同前往大陸地
    區合作投資發展，且於其出監後又將甲○○帶往中南部並提
    供飯店供其住宿，足證被告丙○○主觀上確有使甲○○隱匿
    而逃避刑罰執行之犯意，應屬明確。
  (3)被告丙○○雖否認上情，辯稱其並無要求及安排甲○○偷渡
    之事云云。然查，如前所述，證人甲○○已證述其原有入監
    執行之意，係被告丙○○勸其不要報到，要其到大陸地區上
    海為丙○○經營楊鐵公司，且證人甲○○於本院審理時亦結
    證：丙○○明白表示要我偷渡，那是他執行出來以後，他跟
    我講我已經六十幾歲了，服完刑已經七十幾歲了，所以人生
    大概就沒有了，他希望我能夠到大陸的楊鐵公司去替他經營
    這家公司，後來我就因為被他說服心動。偷渡就是沒有經過
    正常的出國手續。我記得是在幾個場合裡頭他就一直灌輸我
    這個觀念。丙○○出獄後先帶我到嘉義，住在中信飯店一段
    比較長的時間，可能大概有兩個禮拜左右，然後帶我到屏東
    潮州他的朋友蘇美玉她女兒的服務處，那個服務處也跟屏東
    縣議員沈文傑的服務處在一起，我就住在他們的三樓。我個
    人與沈文傑及蘇美玉沒有什麼互動，他們將辦公室的鑰匙打
    一把給我自己出入，除了到外面吃飯的時間以外，我幾乎都
    住在三樓沒有出來，就是在那裡等機會，不然我直接回家就
    好了，不用到別人家去麻煩人家。大概在九月底沈文傑跟蘇
    美玉開車帶我到丁○的競選辦公室，因為我心裡在想丙○○
    應該是拜託丁○來替我尋找偷渡管道，所以在最後一次約中
    午十二點出頭，我看到蔡委員從樓上下來，我就趨前跟他打
    招呼，想要開口問他這個事情，因為蔡委員急著要出去所以
    他就跟我說你有事情找他，意思就是找乙○○，然後乙○○
    也過來跟我接洽等語（見本院卷99年6 月1 日審判筆錄第4
    、5 、6 頁），已詳證被告丙○○出獄後，除帶甲○○至嘉
    義中信飯店等地投宿，另帶其至屏東潮州朋友住處居住，甚
    而帶甲○○至被告丁○競選辦公室尋找偷渡管道等情，佐以
    甲○○偷渡至大陸地區後，隨即搭乘火車前往上海市青浦區
    ，入住丙○○位於上海七寶住所，並任職丙○○經營之楊鐵
    公司之總經理一職，亦據證人甲○○證述在卷（見同上他卷
    第225 頁），足證被告丙○○對於甲○○偷渡至大陸之事，
    事前事後均有安排、接應計畫。被告丙○○雖否認上情，另
    辯稱其係帶甲○○去看土地順道至被告丁○競選辦公室云云
    ，而證人沈文傑、許蘇美玉亦證稱：某次丙○○帶甲○○前
    往屏東看土地，順道轉往丁○辦公室，丁○與丙○○上樓談
    話，甲○○與乙○○在一樓泡茶區談話，丁○並未下樓給乙○○任何指示云云（見原審卷二第198 至202 頁），而證人
    甲○○雖證述其確曾跟他們去看過土地沒有錯（見原審卷三
    第18 0頁），惟證人甲○○另證述其前往丁○辦公室或丁○
    拜票場合前後約三、四次，直到最後一次，丁○始給予乙○○指示等語。則縱被告丙○○曾帶甲○○一起去看土地，然
    此與被告丙○○前揭使甲○○隱避及安排偷渡犯行並無影響
    ，被告丙○○上開辯解，不足採信。
  (4)甲○○前因背信案件，經本院93年度金上訴字第3 號刑事判
    決確定，臺灣臺北地方法院檢察署於96年4 月27日以最速件
    限制甲○○出境出海且勿受理甲○○戶籍遷移申請，並通知
    甲○○於96年5 月4 日到署執行，甲○○本人於96年4 月28
    日簽收，但未依期日到案；檢察官再訂96年8 月24日之期日
    ，但甲○○已將戶籍遷移至宜蘭縣宜蘭市○○路18號，檢察
    官乃另囑託臺灣宜蘭地方法院檢察署執行，甲○○於96年8
    月6 日簽收此送達證書無誤，臺灣臺北地方法院檢察署同時
    囑託臺北市政府警察局、臺灣宜蘭地方法院檢察署於96年8
    月24日前拘提甲○○到案，同時通知具保人高春金偕同甲○○到案執行，嗣臺北、宜蘭之住處均拘提未獲，高春金亦未
    偕同甲○○到署；甲○○於96年8 月30日具狀請假，經檢察
    官函復「應於96年9 月17日前到案執行，申請暫緩執行一事
    ，礙難核准」，此次期日之通知書於96年8 月31日送達甲○○本人簽收，經囑警前往其臺北、宜蘭住處仍拘提未獲等事
    實，有該案判決書及經原審調取甲○○案執行卷宗審閱明確
    （見同上他卷第49至129 頁）。堪認甲○○於96年4 月28日
    、96年8 月6 日簽收通知書時即得知自己背信案件應入監執
    行，至96年8 月31日通知書送達甲○○本人簽收時，亦已知
    其延緩執行之聲請已駁回，必須立即入監執行。但於此期間
    ，甲○○卻已經被告丙○○帶至嘉義並入住中信飯店而行蹤
    隱匿，致警於96年8 月、9 月間二次拘提均未拘獲。從而96
    年8 月、9 月間，即可認定甲○○已萌逃避執行之意，此徵
    諸證人甲○○證稱其係96年8 月底9 月初被說服不到案執行
    （見同上他卷第131 頁），及前揭嘉義中信飯店住房紀錄，
    均可佐證被告丙○○使甲○○隱避之意。被告丙○○雖辯稱
    ：甲○○說10月以後才要執行云云（見原審卷三第3 頁反面
    ）。惟甲○○既係聽從被告丙○○建議而聲請延緩執行，嗣
    檢察官於96年8 月底駁回其聲請，且通知甲○○應於96年9
    月17日到案執行，甲○○既已收受送達，自會將此情轉告被
    告丙○○，至此兩人應知甲○○拒不到案將遭通緝，因而加
    緊尋找偷渡管道，甲○○遂於96年9 月底在被告丁○出現場
    合露面三、四次，並於96年9 月30日冒用黃丞鏞名義搭機前
    往澎湖縣馬公市，再透過乙○○及黃丞鏞友人陳英元、船主
    吳明賢、漁工鄭銀德、林永輝之協助，於96年10月2 日利用
    漁船偷渡至大陸地區泉州灣，時間點恰可銜接。綜此事證，
    被告丙○○基於一個使犯人甲○○隱避之犯意，先於96年8
    、9 月間帶甲○○投宿中南部飯店，得知甲○○申請延期執
    行遭檢察官駁回後，旋於96年9 月底帶甲○○投宿屏東潮州
    友人處，再繼而與被告丁○接觸，透過被告丁○、乙○○、
    陳英元、吳明賢、鄭銀德、林永輝，而順利由澎湖搭漁船偷
    渡出境大陸地區，隨即轉往被告丙○○在上海經營之楊鐵公
    司任職之事實，應堪認定。
  (二)被告丁○部分：
  (1)被告丁○雖否認有指示其助理乙○○使甲○○隱避及安排甲○○搭乘漁船偷渡出境至大陸地區云云。惟查，被告丙○○
    與證人甲○○曾至被告丁○設於屏東市○○路之立法委員競
    選辦公室乙節，為被告丁○所不爭執。又被告丙○○第一次
    帶甲○○與沈文傑、許蘇美玉等人一起至丁○競選辦公室時
    ，當眾人握手寒喧後，丙○○有介紹甲○○給丁○，說是王
    先生，沒有說甲○○是什麼人，只是寒暄一下，之後沈文傑
    、許蘇美玉、甲○○待在一樓泡茶區，丙○○與丁○則上到
    二樓聊天，二樓是丁○的辦公室，一般民眾都在一樓，很少
    到二樓去，之後等丙○○下來後就離開等情，亦據當時在場
    之證人沈文傑、許蘇美玉分別證述在卷（見原審卷二第198
    頁、199 頁反面、第200 頁反面）。而甲○○曾先後至被告
    丁○競選辦公室三、四次，最後一次到被告丁○競選辦公室
    時，被告丁○當著甲○○的面，指著助理乙○○說「你的事
    找他找他找他」，當時被告丙○○亦在場，而被告丁○講完
    話後不是馬上離開；之後甲○○就走到乙○○旁邊，乙○○
    就買一杯珍珠奶茶給甲○○喝，並叫其坐一下，他去忙，忙
    差不多一、二十分鐘乙○○就回來跟甲○○談等語，亦據證
    人甲○○於偵查、審理時證述在卷（見原審卷二第203 頁正
    反面、卷三第176 頁正反面，同上他卷第131 、134 、136
    、137 頁，原審卷二第203 頁正反面、卷三第176 頁，本院
    卷99年6 月1 日審判筆錄第6 頁）。依上開事證可知，被告
    丙○○第一次帶甲○○至被告丁○競選辦公室後，被告丙○○與被告丁○係單獨在被告丁○二樓辦公室談話，且以當時
    既係立法委員競選期間，被告丁○之競選椿腳即證人沈文傑
    、許蘇美玉亦同時在場，然渠二人並未隨同上二樓，顯見被
    告丙○○、丁○所談論之事應非關選舉；又甲○○曾至被告
    丁○競選辦公室多次，惟均無人與其談論偷渡之事，係最後
    一次（9 月28日），被告丁○當著甲○○面指著乙○○說「
    你的事找他找他找他」後，乙○○始與甲○○接觸並商討偷
    渡之事等情，應可認定。
  (2)同日乙○○在競選辦公室與甲○○談話後，即驅車帶甲○○
    去找屏東某地方代表會副主席詢問安排由屏東直接搭船偷渡
    出境管道，惟因無船而作罷，嗣兩人再返回競選辦公室等情
    ，已據證人甲○○證述在卷（見同上他卷第131 、137 頁，
    原審卷二第204 頁），並經同案被告乙○○供述屬實（見同
    上他卷第219 頁）。嗣乙○○通知甲○○於96年9 月30日上
    午9 時許在臺北松山機場復興航空公司櫃台前會合，並交付
    黃承鏞國民身分證予甲○○，囑甲○○持黃承鏞國民身分證
    冒名黃承鏞搭乘同日復興航空公司班機飛往澎湖縣馬公市，
    抵達馬公市後，住宿在黃丞鏞姊姊黃紫瑜經營之民宿，透過
    黃丞鏞友人陳英元聯絡，於96年10月2 日搭乘由船長吳明賢
    、漁工鄭銀德、林永輝駕駛之大和吉號漁船偷渡前往大陸地
    區，而乙○○則於陪同甲○○前往澎湖馬公市，並於安排偷
    渡管道完成後，即於96年10月1 日向甲○○取回黃承鏞國民
    身分證後，先行搭機返台之事實，除據證人甲○○證述在卷
    （見同上他卷第132 、133 頁，本院卷99年6 月1 日審判筆
    錄第5 頁），並經證人乙○○（見同上他卷第211 頁至第21
    5 頁，本院卷第108 頁）、證人陳英元、吳明賢（見同上他
    卷第346 頁至第349 頁）分別證述屬實，並有CT2-5813大和
    吉號船舶進出檢查表、船舶照片、E6-6427 號自小貨車照片
    、復興航空公司507 班機旅客明細表等在卷可稽（見同上他
    卷第261 頁、第271 頁至第275 頁、第308 頁），堪認屬實
    。
  (3)查同案被告乙○○於89年、90年、91年、94年、95年均擔任
    被告丁○立法院助理之職，其中於89至92年另在新臺北有線
    電視股份有限公司（原名文山有線電視股份有限公司）、92
    至94年另在東森購物百貨股份有限公司領薪，並於96年9 月
    被告丁○參與立法委員競選期間，乙○○擔任屏東縣長治鄉
    輔選幹部；而被告丁○於89年間擔任東森國際股份有限公司
    監察人、90年擔任新臺北有線電視股份有限公司董事長；至
    於案外人黃丞鏞於93年間則任職東森得易購股份有限公司臺
    北分公司）、95年任職東森媒體科技股份有限公司（址設臺
    北市○○區○○路42號6 樓），此有乙○○89年度至95年度
    稅務電子閘門財產所得調件明細表、競選幹部名單、被告丁○、宋麗華、黃丞鏞（原名黃文章）之董監事查詢結果（見
    同上他卷第150 至163 頁、第165 至175 頁、第176 至179
    、180 至181 、165 頁、原審卷三第23頁），並經被告丁○
    確認無訛（見同上他卷第203 、207 頁）。又黃承鏞曾任職
    文山有線電視股份有限公司總經理，被告丁○及其配偶宋麗
    華為董事，乙○○為司機，亦據被告丁○供述在卷（見同上
    他卷第208 頁），則以上開社經地位、職場倫理而論，黃丞
    鏞應與被告丁○同輩而為乙○○之上司，以此上下隸屬關係
    ，倘乙○○未得被告丁○授意或黃丞鏞同意，乙○○豈敢擅
    自將黃丞鏞國民身分證交付甲○○使用，甚且於被告丁○立
    法委員競選激烈時機，擅離職守陪同甲○○至澎湖馬公二日
    ，並將甲○○安置在黃丞鏞姊姊黃紫瑜經營之民宿？實不待
    贅言，此豈是證人乙○○證述其係基於為民服務及希望丙○○贊助被告丁○競選經費，其為向被告丁○邀功云云所得解
    釋。
  (4)按認定犯罪事實所憑之證據，並不以直接證據為限，即綜合
    各種間接證據，本於推理作用，為認定犯罪事實之基礎，如
    無違背一般經驗法則，尚非法所不許，最高法院著有44年臺
    上字第702 號判例、27年滬上字第64號判例要旨參照。本案
    證人甲○○雖證述：「地點是在丁○的競選辦公室... 丁○
    看到我就跟我說有什麼事情找乙○○，我起來要去找乙○○
    時，乙○○當時也主動來找我，我們就碰在一起。我聽到丁○說有什麼事情找他，用手指著乙○○，我就起來朝乙○○
    的方向走，乙○○也往我的方向走」、「（問：丁○是否知
    道你就是甲○○？）他可能不曉得我的名字」、「（問：丁○跟你說你的事找他找他，所謂你的事，丁○是否知道是什
    麼事？）他是說你有事找他，我不曉得丁○知不知道是什麼
    事」、「（問：丁○是否知道你要偷渡？）因為我一直沒有
    跟丁○面對面講過話，所以他可能不曉得，我不確定他知不
    知道」、「丁○講完這話就急著出去」、「我想民意代表有
    什麼事情可能是因為他本身忙，意思就是說找他的助理談一
    談」等語（見原審卷三第176 頁至反面）。證人甲○○雖未
    與被告丁○直接談論關於偷渡之事，甚且證述不確定被告丁○是否知其姓名及來意，因而不能直接證明乙○○安排偷渡
    之事係出於被告丁○之指示，惟依上述事證，自被告丙○○
    帶甲○○與被告丁○接觸之經過、被告乙○○處理甲○○偷
    渡之方式，均足認被告丙○○應有向被告丁○敘明甲○○之
    來意，被告丁○因而指示乙○○安排甲○○偷渡之事，至屬
    明確。至被告丁○是否知悉甲○○係負有刑事責任之犯人？
    證人甲○○雖證稱：（問：丁○是不是知道你是甲○○？）
    這個我不能確定。丙○○沒有當面介紹過我，他們之間有沒
    有談到我我也不知道」（見同上他卷第136 頁），而被告丙○○、丁○及證人沈文傑、許蘇美玉亦均否認曾介紹甲○○
    其人之來歷。因之雖無證據證明被告丁○明知甲○○係因中
    興銀行背信案件經法院判刑確定之犯人。然被告丁○提供黃
    丞鏞國民身分證由甲○○冒用登機，被告丁○顯知甲○○遭
    限制出境、出海，其主觀上應可預見甲○○可能是刑事犯人
    ，仍未予拒絕，亦不違背其本意而為甲○○安排偷渡之事，
    是被告丁○及同案被告乙○○具備使犯人隱避之故意，應堪
    認定。又被告丙○○、丁○與同案被告乙○○、陳英元、吳
    明賢、鄭銀德、林永輝基於共同犯意聯絡，以非法方法使甲○○未經許可出境，亦甚明確。
  (三)綜上所述本於間接證據之推理作用，被告丙○○基於一個使
    甲○○隱避及非法出境之犯罪決意，先於96年8 月、9 月間
    ，帶甲○○前往中南部飯店投宿，躲避執行檢察官之傳喚、
    拘提；再於96年9 月底，帶甲○○與被告丁○接觸，被告丁○、同案被告乙○○即與被告丙○○共同基於使甲○○隱避
    且非法出境之犯意聯絡，由被告丁○指示同案被告乙○○為
    甲○○安排偷渡管道；同案被告乙○○遂帶甲○○飛往澎湖
    縣馬公市，透過亦有犯意聯絡之同案被告陳英元，洽得亦萌
    犯意聯絡之同案被告吳明賢、鄭銀德、林永輝，以漁船非法
    載送甲○○至大陸地區之事實，均堪認定，應予依法論科。
    至證人乙○○證述安排甲○○偷渡係其想邀功自己決定的，
    被告丙○○、丁○並不知情云云（見原審卷二第121 頁至第
    125 頁，本院卷第108 、109 頁）；證人丙○○證述其帶甲○○至屏東是去看土地，是順便去丁○競選辦公室，其並無
    請被告丁○安排甲○○偷渡之事，亦無看到被告丁○有指示
    助理協助甲○○等云云（原審卷三第3 頁至第8 頁）；證人
    丁○證述被告丙○○至其競選辦公室是談土地的事及其個人
    政商關係，並未介紹甲○○，丙○○沒有提起甲○○要偷渡
    之事云云（見原審卷三第9 頁至第9 頁至12頁），均與事實
    不符，為本院所不採。
四、按行為後法律有變更者，適用行為時之法律；但行為後之法
    律有利於行為人者，適用最有利於行為人之法律。刑法第2
    條第1 項定有明文。查被告丙○○、丁○行為後，入出國及
    移民法於96年12月26日修正，修正前第53條第1 項規定：「
    在機場、港口以交換、交付證件或其他非法方法，利用航空
    器、船舶或其他運輸工具運送非運送契約應載之人至他國者
    ，處3 年以下有期徒刑、拘役或科或併科新臺幣1 百萬元以
    下罰金」，修正後第73條第1 項則規定：「在機場、港口以
    交換、交付證件或其他非法方法，利用航空器、船舶或其他
    運輸工具運送非運送契約應載之人至我國或他國者，處5 年
    以下有期徒刑，得併科新臺幣2 百萬元以下罰金」。經比較
    修正前、後之入出國及移民法規定，以修正前入出國及移民
    法第53條第1 項規定較有利於本案被告二人，依刑法第2條
    第1 項前段規定，本案應適用修正前入出國及移民法第53條
    第1 項規定。
五、次按(一)修正前入出國及移民法第5 條第1 項雖規定：「國民
    入出國，應向主管機關申請許可；未經許可者，不得入出國
    。但居住臺灣地區設有戶籍國民，自本法施行1 年後，入出
    國不需申請許可」，但修正前同法第6 條第1 項第1 款、第
    9 款亦規定：「按國民有下列情形之一者，應不予許可或禁
    止其出國：一經判處有期徒刑以上之刑確定，尚未執行者…
    …九依其他法律限制或禁止出國者……」。依此規定，甲○○既經法院判決有期徒刑6 年8 月確定，業經執行檢察官處
    分禁止其出境、出海，且經地檢署通知、拘提到案執行，從
    而甲○○自屬修正前入出國及移民法第6 條第1 項第1 款、
    第9 款所定禁止出國之國民。又入出國及移民法施行細則第
    2 條規定：「本法所稱入出國，在國家統一前，指入出臺灣
    地區」，被告丙○○辯護意旨稱甲○○係至大陸地區，並非
    出國云云，並無可採。(二)至於國家安全法所稱入出境，固亦
    指出入臺灣地區而言，國家安全法施行細則第2 條定有明文
    ，惟入出國及移民法於88年5 月21日經總統公布，於同年月
    21日施行，該法就未經許可出入境，設有修正前第53條規定
    以科處刑罰，與此前所公布施行之國家安全法第6 條為法規
    競合關係；且國家安全法第6 條之法定刑度較修正前入出國
    及移民法第53條第1 項為輕，參以入出國及移民法第1 條之
    立法意旨，係專就入出境管理事項所設規範，應優於其他法
    律之適用，依後法優先於前法、特別法優於普通法等原則，
    本案被告應適用修正前入出國及移民法第53條第1 項規定處
    罰，而不另論國家安全法第6 條之罪。公訴意旨認為被告二
    人另涉國家安全法第6 條罪嫌，容有誤會。(三)再刑法第164
    條所謂之「犯人」，尚不以起訴後之人為限，最高法院24年
    度總會著有決議可資參照，故凡觸犯刑罰法規所規定之罪
    名者，不問其觸犯者係普通法或特別法、實質刑法或形式刑
    法，只須其為實施犯罪行為之人，且所犯之罪不問已否發覺
    或起訴或判處罪刑，均屬此之所謂「犯人」。(四)刑法第164
    條第1 項之藏匿犯人或使之隱避罪，本罪之行為主體為犯人
    或依法逮捕拘禁之脫逃人以外之任何人，犯人或依法逮捕拘
    禁之脫逃人自不能成為本罪之行為主體。又稱「藏匿」指行
    為人以積極之作為將行為客體收容於隱密處所，而使他人難
    以發現行為客體而言。稱「使之隱避」則指以藏匿以外之方
    法，使行為客體得以隱匿或逃避而不為人所發覺，其可為積
    極之作為，亦可為消極之不作為。行為人只要有二種行為中
    之任何一種，即足以成罪。又刑法第164 條第1 項之藏匿人
    犯罪，係因行為人之「藏匿」犯人或使之隱避行為，致妨害
    國家偵查、審判權之行使而設之處罰規定。則行為人自開始
    藏匿犯人或使之隱避至停止藏匿、使之隱避間之持續藏匿、
    使之隱避行為，均使國家偵查、審判程序無從進行，國家偵
    查、審判之司法權顯然始終遭受侵害。足見藏匿人犯罪應屬
    行為繼續，而非狀態繼續。
六、核被告丙○○、丁○所為，均係犯刑法第164 條第1 項之藏
    匿人犯罪、修正前入出國及移民法第53條之以非法方法使非
    運送契約所載之人出國罪。被告丙○○、丁○與同案被告乙○○、陳英元、吳明賢、鄭銀德、林永輝間，有犯意聯絡及
    行為分擔，就上開二罪均為共同正犯。被告丙○○、丁○基
    於一個使甲○○偷渡出境之犯意，而犯上開二罪名，為想像
    競合犯，應從一重之修正前入出國及移民法第53條之以非法
    方法使非運送契約所載之人出國罪處斷。又被告丙○○、丁○分別有事實欄所載前案科刑執行情形，有本院被告丙○○
    、丁○前案紀錄表各一份在卷可稽，渠等於有期徒刑執行完
    畢後，5 年內故意再犯本件有期徒刑以上刑之罪，為累犯，
    應依刑法第47條第1 項規定，加重其刑。
七、原審對被告丙○○、丁○論罪科刑，固非無見。惟查(一)甲○○係刑法第164 條第1 項藏匿人犯罪之行為客體，其自行隱
    避本不構成犯罪，自無可能與他人共犯該條之罪，原判決認
    被告丙○○、丁○等人與甲○○為該罪之共同正犯，尚有違
    誤。又甲○○受限制出國處分，其本人未經許可而出國，係
    犯修正前入出國及移民法第54條之罪，而同法第53條之以非
    法方法使非運送契約所載之人出國罪，甲○○既係被運送之
    人，為該罪之行為客體，自無可能與他人共犯第53條之罪，
    原判決認被告丙○○、丁○等人與甲○○共犯入出國及移民
    法第53條之罪，亦有違誤。(二)刑法第164 條第1 項藏匿人犯
    罪，行為人之藏匿犯人或使之隱避行為，係犯罪行為繼續，
    原判決認係接續犯，容有未洽。被告丙○○、丁○提起上訴
    否認犯（被告丙○○嗣於本院審理時坦承犯行），雖無理由
    ，惟原判決既有上開可議之處，即屬無可維持，應由本院將
    原判決關於被告丙○○、丁○部分撤銷，並自為判決。
八、爰審酌(一)被告丙○○明知甲○○因案經判處有期徒刑6 年8
    月之重刑，屬重大經濟罪犯，卻因私心延攬甲○○擔任其上
    海楊鐵公司總經理，以協助其處理公司債務問題，竟說服甲○○偷渡大陸地區，並先於96年8 月、9 月間，將甲○○帶
    往中南部飯店投宿，躲避執行檢察官之通知、拘提，再於96
    年9 月底引見被告丁○、乙○○，共同安排甲○○於96 年9
    月30日冒用黃丞鏞名義搭機前往澎湖縣馬公市，於同年10月
    2 日經由陳英元安排，搭吳明賢、鄭銀德、林永輝所駕駛之
    漁船偷渡至大陸地區，被告丙○○核屬本案犯罪之起意謀劃
    者，犯罪時間最長，情節最重，且獲得甲○○擔任其楊鐵公
    司總經理之利益，妨礙國家司法權之行使至鉅，惟斟酌被告
    丙○○於本院審理時，已坦認錯誤等犯後態度，認檢察官具
    體求處有期徒刑一年六月稍嫌過重，爰量處如主文所二項所
    示。(二)被告丁○於行為時為立法委員，本應恪守法令，為民
    表率，乃竟指示有犯意聯絡之助理乙○○安排偷渡犯行，致
    受重刑判決確定之甲○○逍遙境外，未能強制到案執行，妨
    害國家司法權行使，原應予以重判，惟斟酌被告丁○係被動
    受被告丙○○請託，其為尋求競選連任，於競選期間礙於情
    面不便拒絕被告丙○○，其犯罪動機、惡意、手段、情節，
    顯較被告丙○○為輕，且未獲實質利益，惟其犯罪後仍否認
    犯行，毫無悔意等一切情狀，認檢察官具體求處被告丁○有
    期徒刑一年二月亦嫌過重，爰量處如主文第三項所示，並諭
    知易科罰金之折算標準。
據上論斷，應依刑事訴訟法第369 條第1 項前段、第364條 、第
299 條第1 項前段，96年12月26日修正前入出國及移民法第53條
第1項 ，刑法第2 條第1 項前段、第11條前段、第28條、第164
條第1 項、第55條、第47條第1 項、第41條第1 項前段，刑法施
行法第1 條之1 ，判決如主文。
本案經檢察官王金聰到庭執行職務。
中    華    民    國    99    年    6     月    29    日
                  刑事第十庭審判長法  官  陳榮和
                                  法  官  彭政章
                                  法  官  黃斯偉
以上正本證明與原本無異。
不得上訴。
                                  書記官  王宜玲
中    華    民    國    99    年    7     月    1     日
附錄：本案論罪科刑法條全文
96年12月26日修正前入出國及移民法第53條
（罰則）
在機場、港口以交換、交付證件或其他非法方法，利用航空器、
船舶或其他運輸工具運送非運送契約應載之人至他國者，處三年
以下有期徒刑、拘役或科或併科新台幣一百萬元以下罰金。
前項之未遂犯，罰之。
中華民國刑法第164條第1項
（藏匿人犯或使之隱避、頂替罪）
藏匿犯人或依法逮捕拘禁之脫逃人或使之隱避者，處 2 年以下
有期徒刑、拘役或 5 百元以下罰金。
意圖犯前項之罪而頂替者，亦同。

司法院資訊處製作；財團法人民間司法改革基金會備份。
